【裁判字號】    89,上訴,535
【裁判日期】    890601
【裁判案由】    山坡地保育利用條例等
【裁判全文】
臺灣高等法院刑事判決                            八十九年度上訴字第五三五號
    上  訴  人
    即  被  告  甲○○
    選任辯護人  鍾淼雄
    上  訴  人
    即  被  告  乙○○
右上訴人因山坡地保育利用條例等案件，不服臺灣新竹地方法院八十八年度訴字第四
０三號，中華民國八十八年十二月十四日第一審判決（起訴案號：臺灣新竹地方法院
檢察署八十八年度偵字第二九八六號）提起上訴，本院判決如左：
    主  文
原判決關於甲○○、乙○○部分撤銷。
甲○○共同違反在他人山坡地內，不得擅自從事廢棄物處理使用之規定，處有期徒刑
玖月。扣案之挖土機壹部沒收。
乙○○共同違反在他人山坡地內，不得擅自從事廢棄物處理使用之規定，未遂，處有
期徒刑肆月。扣案之挖土機壹部沒收。
    事  實
一、甲○○曾因犯妨害公務罪，經臺灣新竹地方法院於民國（下同）八十七年六月十
    六日判處有期徒刑六月，緩刑二年，於同年七月五日確定，尚在緩刑期間，仍不
    知悛悔，復意圖為自己不法利益，未經新竹縣湖口鄉○○段第四十五地號山坡保
    育地所有人陳清正之同意，即自民國（下同）八十八年二月二十五日起利用湖口
    鄉鄉民代表徐建漢（另經不起訴處分）委託其代為整平前述土地以供作為烤肉區
    之機會，利用其所有之400 型挖土機一部，擅自在陳清正所有如附圖所示斜線部
    分，面積共九三四．四五平方公尺山坡地內予以開挖後，供不特定之卡車司機將
    載運之水泥塊、建築廢土等廢棄物堆置，而違反規定擅自將該土地從事廢棄物處
    理之使用。其後甲○○又於八十八年三月三日雇用丙○○（業經原審判處有期徒
    刑柒月，緩刑貳年確定），二人共同意圖為自己不法之利益，並基於犯意之聯絡
    ，由丙○○駕駛前述400 型挖土機在同址開挖土地，供不特定之卡車司機將載運
    之水泥塊、建築廢土等廢棄物堆置，並已經掩埋了三台卡車的水泥塊，而違反規
    定擅自將該土地從事廢棄物處理使用。嗣於八十八年三月三日下午三時三十分許
    ，乙○○在上址山坡地獲得在場人丙○○之同意，共同意圖為自己不法之利益，
    並基於犯意之聯絡，由乙○○駕駛車牌號碼ＵＶ─五０九號營業大貨車載運建築
    廢棄水泥塊，進入該山坡地內準備傾倒，而違反在他人山坡地內，不得擅自從事
    廢棄物處理使用之規定，惟正著手準備傾倒之際，即為新竹縣環保局稽查員會同
    警方當場查獲，並扣得甲○○所有之該400型挖土機一部，而未遂。
二、案經新竹縣警察局竹北分局報請台灣新竹地方法院檢察署檢察官偵查起訴。
    理  由
一、訊據被告甲○○、乙○○均矢口否認有何違反山坡地保育利用條例、竊佔之犯行
    ，被告甲○○辯稱：伊係受新竹縣湖口鄉鳳山村鄉民代表徐建漢僱請整地，伊受
    有權整地之徐建漢僱請在系爭土地上整地，與刑法第三百二十條第二項竊佔罪或
    山坡地保育利用條例第三十四條在他人山坡地內擅自從事廢棄物處理使用之犯罪
    構成要件並不相當；且伊並未在系爭土地上擅自傾倒垃圾、水泥塊及建築廢土云
    云。被告乙○○辯稱：伊只去過一次，在台北工地聽人說該處可倒置廢土，故伊
    才過去看看，尚未倒就被查獲了等語。惟查：
  (一)本案坐落新竹縣湖口鄉○○段第四十五地號林地之所有人為陳清正，使用區分為
    「山坡地保育區」，有土地登記簿謄本一件附在偵查卷第二十六頁可稽。
  (二)被告甲○○僱用司機即原審同案被告丙○○駕駛挖土機，擅自在陳清正所有之上
    開山坡地內予以開挖後，供不特定之卡車司機將載運之水泥塊、建築廢土等廢棄
    物堆置之使用，嗣於八十八年三月三日下午三時三十分許，被告乙○○駕駛車牌
    號碼ＵＶ─五０九號營業大貨車載運建築廢棄水泥塊，經允許進入上址山坡地正
    欲傾倒時，為新竹縣環保局稽查員會同警方當場查獲，並扣得甲○○所有挖土機
    一部等情，業據被告乙○○及原審同案被告丙○○於警訊中供陳甚詳，並有新竹
    縣環境保護局廢棄物稽查工作紀錄表二紙、現場照片附八幀附在偵查卷第十二頁
    至第十七頁，及被告甲○○所有經查獲之挖土機一部（見保管條）扣案為證。復
    查，被告甲○○僱用原審同案被告丙○○駕駛挖土機開挖供人堆置建築廢棄物，
    所佔用開挖之土地位置，確在新竹縣湖口鄉○○段第四十五地號林地內，如附圖
    所示斜線部分，面積共九三四．四五平方公尺，亦經檢察官會同新湖地政事務所
    測量人員至現場勘驗屬實，製有勘驗筆錄及土地複丈成果圖附在偵查卷第四十六
    頁、第五十六頁可參。
  (三)再查，證人徐建漢在警訊中即供稱：（問：通知甲○○整地有何目的？），是因
    居民反應之前有人傾倒垃圾，惡臭撲鼻，於是我便通知他整地，將該垃圾推平（
    見偵查卷第五頁）；於檢察官偵查中仍供稱：伊是鄉民代表，有人反應，我才僱
    請司機來將該處整地成為烤肉區云云（見偵查卷第四一頁）。所供核與被告甲○○於新竹縣環保局稽查員會同警方至現場察查時供陳：該地點為湖口鄉徐代表委
    託整地作為民眾烤肉用；... 現場400 型怪手為八十八年三月二日開到現場準備
    施工（見偵查卷第十二頁新竹縣環境保護局廢棄物稽查工作紀錄表）；在原審又
    供稱：徐建漢說這地要做活動中心，徐代表人要我把系爭地整平，若土還不夠讓
    我自己想辦法，我在後面有個工業區，他們蓋房子挖地下室有紅土，我叫挖紅土
    的送二、三台紅土過來，我有叫他們過來但還未過來等語（見原審卷第十五頁）
    相符。則證人徐建漢僅有委託被告甲○○整地，準備作為烤肉區；並未同意被告
    甲○○堆置建築廢棄物，自無庸置疑。
  (四)又查，證人即新竹縣環保局稽查員丁○○於檢察官偵查中供證：是民眾打電話來
    檢舉的，曾派人去看，但未見到人，後發覺有倒廢棄物，又再去查，仍有續倒，
    後又有民眾來報稱貨車進入後鐵門會關，請警去查但不得（其門）而入，後又發
    覺被倒，我去詢問附近的人說是姓徐的，後今年三月我與科長去，正見到甲○○
    在倒事業廢物，且有怪手在場，因此我報警處理；... 我至現場附近探詢是何人
    在做，問及鄉長沈永慶告知是附近一商店的人，即徐建漢之父開的；其父稱是徐
    建漢在籌備施工為烤肉區，當日徐代表不在，其父稱會轉告要其不要再做了，後
    又有百姓來電檢舉又有人數十台車倒垃圾，因此我們會同新工所員警再去現場，
    但大門鎖著無法進入；次日我們再進入查看，現場確有又被傾倒，又找徐建漢，
    徐說是甲○○負責怪手亦是甲○○雇請（見偵查卷第四十頁、第四十八頁）。在
    本院調查中仍供稱：現場沒有傾倒，不過已有人埋下去，那是新近倒的垃圾，有
    新的垃圾；他們挖了山洞，挖起來，有埋下去，再填土下去，不只單純整地云云
    （見本院卷第五十七頁）。原審同案被告丙○○於警訊中供陳：是甲○○叫我到
    右述地點工作，所掩埋之物為水泥塊（見偵查卷第十頁）；在檢察官偵查中又供
    稱：我今天頭一天到該址上班，從八十八年三月三日下午十二時左右開始挖地，
    在警方查獲前，現場已經掩埋了三台卡車的水泥塊；我們還沒有談到工資問題，
    因為我跟甲○○認識，所以他叫我去幫忙挖地；我沒有問甲○○該地是否為其所
    有，但事前甲○○有確認告知整地時，會有卡車載運水泥廢塊（建築廢土）來該
    地傾倒，我負責整平等語（見偵查卷第四十頁背面、第四十一頁）。即被告甲○○於警訊中亦曾供陳：（問：你整理該地有無讓人傾倒物品？），有讓不特定人
    傾倒云云（見偵查卷第六頁）。並有現場照片十六幀在卷可參；則被告甲○○所
    辯：伊並未在系爭土地上擅自傾倒垃圾、水泥塊及建築廢土乙節，並不足採。其
    有提供本案土地由他人傾倒廢棄物及廢棄水泥塊之事實，已可認定。另查，關於
    開始開挖土地之時間，被告甲○○雖於獲案之初在警訊中供稱：從今天開始云云
    （見偵查卷第五頁背面）；在檢察官於八十八年四月二十七日偵查中改稱：八十
    八年二月二十四日孫先生聯絡我，他是徐代表的人，因此才由八十八年二月二十
    五日做一日後，八十八年三月三日再去整理平整，將其上廢土弄平，因此我開怪
    手整理等語（見偵查卷第四十一頁）；於八十八年五月二十六日檢察官至現場勘
    驗時又供稱：八十八年三月二十四日或二月二十四日開工云云（見偵查卷第五十
    頁）；前後所述並不一致。惟一般百姓對於牽涉犯罪之事，多係避重就輕，但無
    誇大其詞，對於未曾為之犯罪，亦編篡供認之理。另參以，證人即湖口鄉鳳山村
    十三鄰鄰長沈永慶於檢察官偵查中供證：是（向鄉公所申請作為烤肉區時未被人
    倒垃圾），但開始施工後，講席所前路被打通後即被人倒垃圾等語（見偵查卷第
    四十八頁背面）；及新竹縣環保局稽查員丁○○於檢察官偵查中之前揭供述中亦
    指稱八十八年三月前開始即陸續有人在現場傾倒垃圾觀之，被告甲○○應係自八
    十八年二月二十四日起，即有提供本案土地供人傾倒廢棄物及水泥塊。
  (五)據被告乙○○於警訊中供稱：係由甲○○允許我進入傾倒（應係原審同案被告丙○○之誤）；我今日（三日）才開始載運；我今日才開始傾倒，但仍尚未傾倒云
    云（見偵查卷第八頁）。所供核與新竹縣環境保護局廢棄物稽查工作紀錄表所載
    「現場稽查時發現車號UV-509號，駕駛人為乙○○載運建築廢棄土準備回填於上
    述地點」等語（見偵查卷第十二頁）相符；顯見被告乙○○已進入附圖所示之山
    坡地著手廢棄水泥塊之傾倒；然為新竹縣環境保護局稽查人員當場查獲制止而未
    遂。雖原審同案被告丙○○於檢察官偵查中另供稱：只有八十八年三月三日才去
    ，尚未整地，一直等待二台載紅土車，但有卡車進入，我去看是水泥塊，我言不
    要，他說只是進來調車，是乙○○云云。然該丙○○所稱「我去看是水泥塊，我
    言不要」之供詞，核與其先前在警訊中所述：在警方查獲前，現場已經掩埋了三
    台卡車的水泥塊。我們還沒有談到工資問題，因為我跟甲○○認識，所以他叫我
    去幫忙挖地；我沒有問甲○○該地是否為其所有，但事前甲○○有確認告知整地
    時，會有卡車載運水泥廢塊（建築廢土）來該地傾倒，我負責整平等語（見偵查
    卷第十頁），顯不相符，應係臨訟圖卸責任之詞，並不足採。
  (六)本案事證明確，被告等犯行均堪以認定。
二、被告甲○○竊佔他人土地，違反於他人山坡地內，不得擅自從事廢棄物之處理之
    規定，核係犯山坡地保育利用條例第三十四條第一項之罪，及刑法第三百二十條
    第二項之罪。被告乙○○已著手竊佔他人土地，違反於他人山坡地內，不得擅自
    從事廢棄物之處理之規定，而未遂，核係係犯山坡地保育利用條例第三十四條第
    四項、第一項之罪，及刑法第三百二十條第三項、第二項之罪。次查，山坡地保
    育利用條例第三十四條第一項為刑法第三百二十條第二項之特別規定，依特別法
    優於普通法之理論，被告甲○○應適用山坡地保育利用條例第三十四條第一項規
    定處斷；被告乙○○應適用山坡地保育利用條例第三十四條第四項、第一項規定
    處斷。公訴人認前述二罪間，係一行為觸犯數罪名之想像上競合關係，尚有未洽
    。被告甲○○自雇用原審同案被告丙○○起，及被告乙○○就其準備傾倒廢棄水
    泥塊之犯行，分別與原審同案被告丙○○間，有犯意之聯絡及行為之分擔，皆為
    共同正犯。被告甲○○於被查獲前數次開墾及傾倒廢土於前述土地上，係接續違
    反山坡地保育利用條例第三十四條第一項之行為，應僅構成山坡地保育利用條例
    第三十四條第一項之既遂犯一罪；公訴人認係構成連續犯，亦有未合。被告乙○○未遂犯行之處罰，應按既遂犯之刑減輕之。
三、原審據以論罪科刑，固非無見，惟未明確敘述被告等竊佔土地擅自從事廢棄物處
    理使用之土地位置，又未認定被告乙○○僅係未遂犯階段，均有未洽。被告等之
    上訴意旨否認全部犯罪，雖均無理由，然原判決既有前述之可議，仍屬無可維持
    ，應由本院將被告甲○○、乙○○部分撤銷改判。爰審酌台灣地區山坡地迭遭濫
    墾及濫倒廢棄物，破壞水土保持、河川水源受到嚴重污染，抑且每每造成土石崩
    塌使人民生命財產受到侵害，而於大雨之際則易造成污染物隨之竄流，危害更大
    ，且於近日政府擴大宣導並嚴加取締之際，被告竟為謀圖蠅利即恣意妄為本件犯
    行，其惡性顯屬非輕，及犯罪後猶飾詞卸責等一切情狀，分別量處如主文所示之
    刑。扣案之挖土機壹部，係被告甲○○所有且供被告等犯山坡地保育利用條例第
    三十四條所使用之機具，應依山坡地保育利用條例第三十四條第五項宣告沒收。
據上論斷，應依刑事訴訟法第三百六十九條第一項前段、第三百六十四條、第二百九
十九條第一項前段，山坡地保育利用條例第三十四條第一項、第五項，刑法第十一條
前段、第二十八條、第二十六條，判決如主文。
本案經檢察官蔡日昇到庭執行職務。
中    華    民    國    八十九    年       六       月        一        日
                          臺灣高等法院刑事第十二庭
                              審判長法  官  劉  景  星
                                    法  官  陳  志  洋
                                    法  官  陳  博  志
右正本證明與原本無異。
如不服本判決應於收受送達後十日內向本院提出上訴書狀，其未敘述上訴之理由者並
得於提起上訴後十日內向本院補提理由書（均須按他造當事人之人數附繕本）。
                                    書記官  鄭  兆  璋
中    華    民    國    八十九    年       六       月        二        日
附錄：本判決論罪科刑法條全文
山坡地保育利用條例第三十四條
違反在他人山坡地內，不得擅自從事廢棄物處理使用之規定者，處六月以上五年以下
有期徒刑，得併科三萬元以下罰金。
前項未遂犯罰之。
犯本條之罪者，其墾殖物及工作物沒收之。


司法院資訊處製作；財團法人民間司法改革基金會備份。
